【裁判字號】    98,上易,243
【裁判日期】    990324
【裁判案由】    損害賠償
【裁判全文】
臺灣高等法院高雄分院民事判決         98年度上易字第243號
上  訴  人  丙○○
上  訴  人  乙○○
訴訟代理人  甲○○
            丁○○
上列當事人間請求損害賠償事件，兩造對於民國98年7 月27日臺
灣屏東地方法院97年度訴字第506 號第一審判決提起上訴，本院
於99年3 月10日言詞辯論終結，判決如下：
    主  文
原判決關於命上訴人乙○○給付超過新台幣參拾壹萬零捌佰陸拾
玖元本息部分，及該部分假執行之宣告，暨訴訟費用（除確定部
分外）之裁判均廢棄。
上開廢棄部分，上訴人丙○○在第一審之訴及其假執行之聲請均
駁回。
上訴人乙○○其餘上訴駁回。
上訴人丙○○之上訴駁回。
第一審（除確定部分外）、第二審訴訟費用由上訴人乙○○負擔
三分之一，餘由上訴人丙○○負擔。
    事 實 及 理 由
一、上訴人丙○○起訴主張：對造上訴人乙○○於民國96年6 月
    25日上午7 時15分許，駕駛車牌ZS-1061 號自小客車，沿屏
    東縣萬巒鄉○○村○○路由東向西直行，於行經復興路34-1
    1 號前，由後方欲超越同向前方，由丙○○所騎乘車牌TXT-
    883 號之輕型機車時，因疏未注意車前狀況及兩車併行之間
    隔，致擦撞丙○○之機車，造成丙○○受有左肱骨骨折併肩
    關節脫位之傷害。爰依侵權行為法律關係，聲明請求乙○○
    賠償事發後3 個月每日以新台幣（下同）2,000 元計之看護
    費180,000 元、事發後3 個月不能工作之薪資損失51,552元
    、減少勞動能力38.45%之損害1,385,691 元、精神慰撫金50
    0,000 元，合計2,117,243 元，及自起訴狀繕本送達翌日起
    算之法定遲延利息。
二、上訴人乙○○則以：對造上訴人丙○○係左肱骨骨折，受傷
    療癒期間除左手活動受限外，其他肢體可自理生活起居，且
    事實上係由親人照顧，無須支出專業之看護費用，其看護費
    應依現行強制汽車責任保險給付標準之看護費用每日1,000
    元為限；再者，丙○○於97年7 月30日在衛生署屏東醫院就
    醫，經診斷其運動範圍前舉110 度、後舉35度、外展80度，
    足見其復原情形良好，左肩功能並無遺存障礙，其主張因本
    件事故減少勞動能力，係無理由；末以，丙○○左肩功能既
    復原良好，活動正常，其精神慰撫金之請求金額即屬過高等
    語，資為抗辯。
三、原審經審理後，判命乙○○給付丙○○633,858 元｛【即看
    護費180,000 元+ 3 個月薪資損失51,552元+ 減少勞動能力
    損害736,164 元（即19,932元+716,232元）+ 精神慰撫金30
    0,000 元】×50%=633,858 元｝及自97年4 月18日起至清償
    日止，按週年利率5%計算之利息，並駁回丙○○其餘請求。
    乙○○、丙○○均不服，分別提起上訴。乙○○並於本院聲
    明：(一)原判決關於乙○○敗訴部分廢棄；(二)上開廢棄部分，
    丙○○在第一審之訴及假執行之聲請均駁回；(三)丙○○之上
    訴駁回；(四)第一、二審訴訟費用均由丙○○負擔。丙○○則
    於本院聲明：(一)原判決關於駁回丙○○後開第二項請求部分
    廢棄；(二)乙○○應再給付丙○○330,346 元及自97年4 月18
    日起至清償日止，按週年利率5%計算之利息；(三)乙○○之上
    訴駁回；(四)第一、二審訴訟費用由乙○○負擔。至丙○○於
    原審請求乙○○給付2,117,243 元暨法定遲延利息，原審判
    命乙○○給付633,858 元暨法定遲延利息，惟丙○○僅於
    330,346 元【即自96年12月25日起至123 年9 月25日止減少
    勞動能力損害部分，丙○○於原審請求1,365,759 元（1,38
    5,691 元-19,932 元=1,365,759元），於本院就此部分擴張
    主張之金額為1,376,923 元，扣除原審就此部分判命給付之
    716,232 元，再乘以50% 而為330,346 元（元以下四捨五入
    ）】暨法定遲延利息之範圍內上訴，就1,153,039 元（即
    2,117,243 元-633,858元-330,346元=1,153,039元）暨法定
    遲延利息部分未據上訴，業已確定。
四、兩造不爭事項：
  (一)乙○○於96年6 月25日上午7 時15分許，駕駛車牌ZS-1061
    號自小客車，沿屏東縣萬巒鄉○○村○○路由東向西直行，
    於行經復興路34-11 號前，由後方欲超越同向前方，由丙○
    ○所騎乘車牌TXT-883 號之輕型機車時，與丙○○之機車發
    生擦撞，造成丙○○受有左肱骨骨折併肩關節脫位之傷害。
  (二)乙○○就上開交通事故之發生，有疏未注意車前狀況及兩車
    併行間隔之過失；丙○○亦有閃避路邊停車未注意車前狀況
    之過失。兩者之過失比例各為50% 。
  (三)丙○○於事發後3個月內均由親人照護。
  (四)丙○○於事發後3 個月內（即96年6 月25日至96年9 月24日
    ）均無法工作，受有薪資損失51,552元。
五、兩造爭點：
  (一)丙○○得請求之看護費用為何？
  (二)丙○○是否因本件交通事故所受傷害而致勞動能力減少？如
    有，其減少之比例為何？減少勞動能力損害之金額為何？
  (三)丙○○得請求之精神慰撫金金額以若干為適當？
六、丙○○得請求之看護費用為何？
    丙○○主張其於受傷後3 個月期間需親人全日看護，每日以
    2,000 元計，請求看護費180,000 元。乙○○不爭執丙○○
    於受傷後3 個月期間由親人照護，惟辯稱丙○○僅左手活動
    受限，且親人並非專業看護，看護費應以每日1,000 元核計
    等語。經查，經原審及本院函詢丙○○就診之茂隆骨科醫院
    結果，據該院覆稱：病患之骨折手術後6 個月達到癒合，此
    期間需全日看護；全日看護係指白天時間8 小時之看護，病
    患右手臂及雙下肢功能仍正常，並不是完全無自理生活之能
    力，但對於一些雙手執行之動作就需他人之協助等詞，有該
    院98年1 月16日茂行政字第098011601 號函、98年10月26日
    茂行政字第098102601 號函附卷可稽（見原審卷第37頁、本
    院卷第62頁）。職是，堪認丙○○於受傷後3 個月內確有受
    白天時間8 小時看護之必要；而徵諸社會交易常情，白天時
    間8 小時看護之價格約為1,000 元。則丙○○因本件事故支
    出之看護費於90,000元（1,000 ×30×3=90,000）之金額內
    ，係屬有據，逾此金額即非正當。
七、丙○○是否因本件交通事故所受傷害而致勞動能力減少？如
    有，其減少之比例為何？減少勞動能力損害之金額為何？
  (一)丙○○主張其所受左肱骨骨折併肩關節脫位之傷害致其勞動
    能力減少38.45%，為乙○○所否認，辯稱丙○○復原情況良
    好，左肩功能並無遺存障礙。惟經本院囑託高雄醫學大學附
    設中和紀念醫院鑑定結果，檢查顯示丙○○被動活動前舉15
    0 度、側展140 度、伸展30度、內展20度，主動範圍前舉12
    0 度、側舉110 度、伸展20度、內展20度，目前主動範圍損
    失約36% ，此有該院99年1 月7 日高醫附行字第0990000065
    號函附卷可稽（本院卷第71頁）。基此，足認丙○○左肩機
    能喪失功能約達36% 。又以丙○○左肩機能喪失36% 即超逾
    生理運動範圍1/3 以上，則其所遺留之上肢機能障害相當於
    勞保險殘廢給付標準表所定「一上肢三大關節中，有一大關
    節遺存運動障害者」（第94項）；而該表就此障害項目之給
    付標準為60日，衡諸於該表所定最高給付標準1,200 日，則
    丙○○減少勞能力之比例應為5%（即60/1,200=5%）。
  (二)其次，減少勞動能力之損害，應以其能力在通常情形下可能
    取得之收入為標準，不能以一時一地之工作收入為準（最高
    法院61年台上字第1987號、63年台上字第1394號判例意旨參
    照），本院審酌丙○○係國中畢業，受傷前從事家庭代工（
    原審卷第26頁），並無專門技能等情狀，認以現行基本工資
    金額17,280元計算丙○○減少勞動能力之損害，係屬允當。
    再者，丙○○係63年9 月25日出生，有診斷證明書在卷可按
    （原審交附民字卷第10頁），於事發3 個月後迄至其主張之
    退休年齡60歲（即96年9 月25日至123 年9 月24日），尚有
    27 年 之工作期間。則依上述標準並霍夫曼公式計算（第1
    年不扣除中間利息之係數表），丙○○所受減少勞動能力之
    損害為180,185 元（17,280×12×5%×17.0000000=180,185
    ，元以下四捨五入，下同）。
八、丙○○得請求之精神慰撫金金額以若干為適當？
    本院審酌丙○○為國中畢業，事發前從事家庭代工，月入約
    10,000元至20,000元餘不等，名下無任何財產資料，業據證
    人林錦富於原審結證陳述明確，並有稅務電子閘門財產所得
    調件明細表1 份可稽（見原審卷第48頁背面、第14頁）；乙
    ○○係大學畢業，從事藥師工作（見原審卷第26頁），96年
    度有綜合所得633,356 元，名下有價值10,500元之投資，亦
    有其稅務電子閘門財產所得調件明細表1 份可憑（見原審卷
    第16-20 頁）等兩造學、經歷及收入狀況及事發經過、丙○
    ○之受傷嚴重程度等一切情狀，認丙○○請求精神慰撫金以
    300,000元為妥適。
九、綜合前述，丙○○因本件事故所受損害合計為621,737 元（
    看護費90,000元+ 事發後3 個月不能工作之損失51,552元+
    減少勞動力之損失180,185 元+ 精神慰撫金300,000 元=621
    ,737元）。而丙○○就本件事故應負擔50% 之過失責任，為
    兩造所不爭，則其得請求乙○○賠償之金額應依此比例減為
    310,869 元（621737元÷2=310,869 元）。從而，丙○○本
    於侵權行為法律關係，請求乙○○給付2,117,243 元及自97
    年4 月18日（即起訴狀繕本送達翌日）起至清償日止按週年
    利率5%計算之利息，於310,869 元及自97年4 月18日起算之
    法定遲延利息部分，為有理由，應予准許，逾此範圍所為請
    求，為無理由，不應准許。原審就超過上開應准許部分【即
    322,989 元（633,858 元-310,869元=322,989元）及法定遲
    延利息】，為乙○○敗訴之判決，並為假執行之宣告，自有
    未洽。乙○○上訴意旨就此部分指摘原判決不當，求予廢棄
    改判，為有理由，爰由本院改判如主文第二項所示。至於上
    開應准許部分，原審判命乙○○給付，並為假執行之宣告，
    核無違誤，乙○○上訴意旨就此部分指摘原判決不當，求予
    廢棄，為無理由，應駁回其上訴。另原審駁回丙○○請求部
    分，於法並無不合，丙○○上訴意旨就此部分於330,346 元
    及法定遲延利息之範圍內，指摘原判決不當，求予廢棄，為
    無理由，應駁回其上訴。
十、據上論結，本件乙○○之上訴為一部有理由，一部無理由，
    丙○○之上訴為無理由，依民事訴訟法第450 條、第449 條
    第1項、第79條、第78條，判決如主文。
中    華    民    國    99    年    3     月    24    日
                            民事第三庭
                                審判長法官  張國彬
                                法      官  吳登輝
                                法      官  甯  馨
以上正本證明與原本無異。
本件不得上訴。
中    華    民    國    99    年    3     月    24    日
                                書  記  官  施耀程

司法院資訊處製作；財團法人民間司法改革基金會備份。
